臺灣新北地方法院民事裁定
111年度消債職聲免字第64號
聲  請  人  朱源濬  

相  對  人  元大商業銀行股份有限公司


法定代理人  翁健    
代  理  人  黃勝豐  
相  對  人  凱基商業銀行股份有限公司


法定代理人  魏寶生  


相  對  人  元大國際資產管理股份有限公司

法定代理人  宋耀明  


上列聲請人因消費者債務清理事件聲請免責，本院裁定如下：
    主  文
債務人朱源濬應予免責。
    理  由
一、按法院為終止或終結清算程序之裁定確定後，除別有規定外
    ，應以裁定免除債務人之債務。又法院裁定開始清算程序後
    ，債務人有薪資、執行業務所得或其他固定收入，扣除自己
    及依法應受其扶養者所必要生活費用之數額後仍有餘額，而
    普通債權人之分配總額低於債務人聲請清算前2 年間，可處
    分所得扣除自己及依法應受其扶養者所必要生活費用之數額
    者，法院應為不免責之裁定，但債務人證明經普通債權人全
    體同意者，不在此限。而債務人有下列各款情形之一者，法
    院應為不免責之裁定，但債務人證明經普通債權人全體同意
    者，不在此限：( 一) 於7 年內曾依破產法或本條例規定受
    免責；( 二) 故意隱匿、毀損應屬清算財團之財產，或為其
    他不利於債權人之處分，致債權人受有損害；( 三) 捏造債
    務或承認不真實之債務；( 四) 聲請清算前2 年內，因消費
    奢侈商品或服務、賭博或其他投機行為，所負債務之總額逾
    聲請清算時無擔保及無優先權債務之半數，而生開始清算之
    原因；( 五) 於清算聲請前1 年內，已有清算之原因，而隱
    瞞其事實，使他人與之為交易致生損害；( 六) 明知已有清
    算原因之事實，非基於本人之義務，而以特別利於債權人中
    之一人或數人為目的，提供擔保或消滅債務；( 七) 隱匿、
    毀棄、偽造或變造帳簿或其他會計文件之全部或一部，致其
    財產之狀況不真確；( 八) 故意於財產及收入狀況說明書為
    不實之記載，或有其他故意違反本條例所定義務之行為，致
    債權人受有損害，或重大延滯程序。消費者債務清理條例（
    下稱消債條例）第132 條、第133 條、第134 條分別定有明
    文。準此，依消債條例所規定之清算制度，實質上即為破產
    法上破產之特別程序，其目的在於使債權人獲得公平之受償
    ，避免債務人遭受多數債權人個別對其強制執行，而無法重
    建經濟，以使債務人得有更生之機會，防止社會經濟發生混
    亂，故清算制度並非在使債務人恣意消費所造成之債務，轉
    嫁予債權人負擔，是債務人如無不免責之事由存在，法院應
    為免責之裁定。
二、本件聲請人即債務人朱源濬前於民國110年7月9日向本院聲
    請清算，並經本院以110年度消債清字第148號裁定自110年1
    1月23日開始清算程序，嗣經本院司法事務官以110年度司執
    消債清字第229號進行清算程序，惟查聲請人之財產不敷清
    償財團費用、財團債務、法律行為經撤銷或契約經中止或解
    除後所應負之償還債務、裁定開始清算程序前6個月內本於
    勞動契約所積欠之工資，並經本院函詢債權人等就終止清算
    一事表示意見，均無人表示反對，即為清算程序終結，於11
    1年2月22日裁定終結清算程序並確定在案等情，業據本院調
    取上開債務清理事件相關卷宗核閱屬實。本院所為終結清算
    程序之裁定既已確定，依首揭消債條例規定，法院應審酌債
    務人是否有消債條例第133 條、第134 條所定應為不免責裁
    定之情形。
三、本院前通知聲請人即債務人、相對人即全體債權人就聲請人
    應否免責乙事表示意見，並指定於111年8月18日到庭陳述意
    見，相對人均以書狀或到庭陳述表示不同意聲請人免責，則
    本件並無消債條例第133 條但書、第134 條但書所定應以裁
    定聲請人免責之情事存在，合先敘明。
四、就聲請人是否有消債條例第133條規定之不免責情形部分：
  ㈠揆諸前開消債條例第133條規定，可知消債條例第133條規定
    之不免責事由，應符合「法院裁定開始清算程序後，債務人
    有薪資、執行業務所得或其他固定收入，扣除自己及依法應
    受其扶養者所必要生活費用之數額後仍有餘額」及「普通債
    權人之分配總額低於債務人聲請清算前2 年間，可處分所得
    扣除自己及依法應受其扶養者所必要生活費用之數額」之要
    件，若其中有一要件不符，即無符合該條不免責之事由。
  ㈡聲請人主張其於裁定開始清算程序（即110年11月23日）後，
    每月領有勞保退休金7,106元及中低收入戶老人補助7,759元
    等節，業據聲請人提出中國信託存摺、新北市五股區公所中
    低收入老人生活津貼審核結果通知函、存摺封面及內頁為證
    ，並有勞動部勞工保險局保普老字第11160045520號函新北
    市政府社會局新北社老字第1110677512號函在卷可證（見本
    院清算卷第73至81頁及本院卷第77至79、87至89頁） 堪可
    憑採。又聲請人主張每月支出個人餐費7,000元、生活雜支1
    ,866元、手機費500元、租屋費用5,333元、水、電、瓦斯費
    166元，合計14,865元（見本院卷第57、59頁），雖僅提出
    非聲請人名義承租之房屋租賃契約書為證，然聲請人上開支
    出衡符現今經濟社會消費常情，自為可採。依此計算結果，
    聲請人於本件清算程序開始後每月有14,865元之固定收入，
    扣除其每月之必要生活費用14,865元，已無餘額。
　㈢綜上，聲請人於清算程序開始後，每月收入扣除自己及依法
    應受其扶養者每月必要生活費用後已無餘額，則本件聲請人
    即無消債條例第133 條所定「於清算程序開始後債務人有薪
    資、執行業務所得或其他固定收入，扣除自己及依法應受其
    扶養者所必要生活費用之數額後仍有餘額」之要件，自無消
    債條例第133 條所定不免責之情事。至本件債權人之分配總
    額是否低於債務人聲請清算前2 年間，可處分所得扣除自己
    及依法應受其扶養者所必要生活費用之數額之要件，即無再
    予審酌之必要，併此敘明。準此，本件聲請人並無消債條例
    第133 條所定不免責之情形，應堪認定。
五、又消債條例關於清算程序係以免責主義為原則，不免責為例
    外，則各相對人如主張聲請人尚有消債條例第134 條其餘各
    款所定之行為，自應就聲請人合於上開要件之事實，舉證以
    實其說。惟相對人等均迄未具體說明或提出相當事證證明，
    自難認聲請人有消債條例第134 條各款所定不免責情事，故
    聲請人並無消債條例第134 條所定不免責事由之存在，堪以
    認定。
六、綜上所述，本件聲請人於清算程序開始後，每月收入扣除每
    月生活必要支出後已無餘額，而無消債條例第133 條所定不
    免責情事，復查無消債條例第134 條各款所定應不免責之事
    由存在，揆諸首揭法律規定，本件聲請人聲請免責為有理由
    ，應予准許，爰裁定如主文。
中　　華　　民　　國　　111 　年　　8 　　月　　23　　日
                  民事第一庭    法  官 張惠閔
以上正本證明與原本無異。
如不服本裁定，應於收受送達後10日內向本院提出抗告狀，並應
繳納抗告費新臺幣1,000元。
中　　華　　民　　國　　111 　年　　8 　　月　　23　　日
                                書記官  林沂㐵